臺灣屏東地方法院行政訴訟裁定　
111年度稅簡字第1號
原      告  涂賢文  
被      告  屏東縣潮州地政事務所

代  表  人  蘇文俊  
被      告  屏東縣政府財稅局

代  表  人  程  俊  
上列原告因土地增值稅事件，不服屏東縣潮州地政事務所109年7
月6日潮登駁字第000060號處分、屏東縣政府109年屏府訴字第73
號訴願決定，及屏東縣政府財稅局111年1月28日屏財稅法第0000
000000號復查決定，提起行政訴訟，本院裁定如下：
    主  文
原告之訴駁回。
訴訟費用由原告負擔。
    理  由
一、訟爭概要：
　　㈠實體事實部分：
　　　原告主張，坐落屏東縣○○鄉○○段0000地號土地（下稱系爭
      土地）之原所有人鍾阿金(繼承人為鍾鴻圖等16人)，於民
      國26年間，出售系爭土地予林謙才(繼承人為林黃月嬌等9
      人)，嗣林謙才又於40年間轉售土地予涂善良(繼承人為原
      告、涂珍英、涂玉英3人)，惟均未辦理移轉登記，原告遂
      以鍾阿金、林謙才之繼承人為被告，提起系爭土地之所有
      權移轉登記民事訴訟，並經本院以106 年度簡上字第54號
      判決(下稱系爭民事確定判決)原告全部勝訴確定【按判決
      主文第1、2項分別為：(第1項前段)被上訴人鍾鴻圖、鍾
      清子、鍾燕萍、鍾永成、鍾永昌、李鍾丹梅、張素琼、張
      素屏、張文雄、鍾英梅、李馥、李思頡、李思穎、李思賢
      、李鍾靜江、劉淑璋應就其被繼承人鍾阿金所遺坐落屏東
      縣○○鄉○○段○○○○地號土地辦理繼承登記，(第1項後段)並
      將上開土地移轉登記為被告林黃月嬌、林春花、林勤鳳、
      林盛英、周林凰英、林梅英、林營花、陳雍涵、陳風展公
      同共有。(第2項)被告林黃月嬌、林春花、林勤鳳、林盛
      英、周林凰英、林梅英、林營花、陳雍涵、陳風展應將前
      項土地移轉登記為上訴人涂賢文及原告涂珍英、涂玉英公
      同共有。】原告、涂珍英、涂玉英3人即得單獨持上開確
      定判決書，據以辦理移轉登記系爭土地為所有權人。
　　㈡程序事實部分：
　　　⒈被告潮州地政事務所部分：
　　　　❶嗣原告經涂珍英、涂玉英授權而持上揭確定民事判決
        分別於107年11月23日、109年5月22日向被告屏東縣潮
        州地政事務所(下稱被告潮州地政) 申請辦理系爭土地
        所有權移轉登記，經該所以109年6月8日潮登補字第000
        269號通知原告補正：「系爭土地土地增值稅繳納或免
        稅或不課徵證明文件」憑以續辦，惟未據原告補正，被
        告潮州地政即以109年7月6日潮登駁字第000060號處分(
        下稱原處分一) 駁回原告本件申請。原告不服，提起訴
        願，又經屏東縣政府於109年10月22日以109年屏府訴字
        第73號訴願決定駁回原告訴願，原告業於109年11月2日
        親收上揭訴願書。原告仍為不服，就原處分一及訴願決
        定，於110年8月11日向本院行政訴訟庭提起撤銷訴訟，
        經本院於110年11月4日以110年度稅簡字第2號裁定，認
        原告起訴係收受原處分一之訴願決定後逾2月，於行政
        訴訟法第4條第1項規定之法定起訴期間有違，而起訴不
        合法，駁回原告該案起訴確定。❷原告嗣於110年10月14
        日(前開行政訴訟案件終結前)，又持上開民事確定判決
        ，向被告潮州地政再次申請移轉登記系爭土地所有權登
        記與原告等3人，惟被告潮州地政仍堅持原告應依原處
        分一及訴願決定相同意旨，補正提出系爭土地土地增值
        稅已繳納完稅或得免稅之相關證明，始得辦理。原告嗣
        於110年11月10日向被告屏東縣政府財稅局取得土地增
        值稅單後，依核定稅額繳納完稅(詳後述)，被告潮州地
        政即於111年3月4日依原告上開申請，辦迄系爭土地所
        有權移轉登記。惟原告仍有不服，認原處分一及訴願決
        定，錯誤認定伊應補繳土地增值稅，致伊需得繳納稅金
        否則無從取得系爭土地所有權登記，爰又於111年3月17
        日以本件提起訴訟，請求本院應撤銷上開原處分一及訴
        願決定。
　　　⒉被告屏東縣政府財稅局部分：
　　　　原告前於110年10月14日向被告潮州地政申請移轉系爭
        土地所有權登記，遭命應補正土地增值稅完稅或免稅證
        明後，即於110年11月10日向被告屏東縣政府財稅局潮
        州分局（下稱被告財稅局）申報土地增值稅，經被告財
        稅局依前揭民事訴訟起訴日之公告土地現值為準，就上
        開判決主文第1項後段交易部分，以鍾阿金之繼承人全
        體為納稅義務人，核定土地增值稅為新臺幣（下同）58
        ,463元(即原告申請書收件號碼：0000000000000號，下
        稱申請書1)；另就上開判決主文第2項部分，以林謙才
        之繼承人全體為納稅義務人，核定土地增值稅為0元而
        免徵(即原告申請書收件號碼：0000000000000號，下稱
        申請書2)。【按判決主文第1項前段部分，因係繼承而
        移轉土地，依土地法規定免徵及免申報土地增值稅】原
        告不服，認伊本案係繼承自被繼承人涂善良，依據土地
        稅法第28條規定，本毋庸繳交任何土地增值稅，並於11
        0年12月16日就上開110年11月10日申請書1、2之核定結
        果申請復查，遭被告財稅局以111年1月28日屏財稅法第
        0000000000號復查決定書(下稱原處分二)以原核課金額
        正確為由，駁回原告本件復查之申請，該復查決定書嗣
        並於111年2月18日送交原告收執，原告即於111年2月21
        日依核課金額，完納本案全部土地增值稅(嗣並持收據
        向被告潮州地政辦理完成移轉系爭土地所有權登記)。
        原告未向屏東縣政府就原處分二提起訴願救濟，惟仍有
        不服，即逕向本院行政訴訟庭於111年3月17日提起本件
        訴訟，請求撤銷原處分二，並命被告應退還原告業已繳
        納之本件土地增值稅58,463元及遭加收之利息15元、滯
        納金1,022元，合計被告應退還59,500元。
二、原告主張：
　　㈠就被告潮州地政部分：伊於110年10月14日持系爭民事確定
      判決向被告潮州地政一併申請：①移轉登記系爭土地鍾阿
      金所有權與繼承人鍾鴻圖等16人【潮登(TC01)字第101920
      號申請書，即判決主文第1項前段內容】；②移轉系爭土地
      鍾鴻圖等16人所有權與林黃月嬌等9人【潮登(TC01)字第1
      01930號申請書，即判決主文第1項後段內容】；③移轉系
      爭土地林黃月嬌等9人所有權與原告及涂珍英、涂玉英等3
      人【潮登(TC01)字第101940號申請書，即判決主文第2項
      內容】。惟上開申請，業遭被告潮州地政命應補正土地增
      值稅完納或免稅證明，命補正之理由則仍以原處分一及訴
      願決定為依據。而查，原處分一及訴願決定未經審酌原告
      等3人為系爭土地之繼承人，係依民法繼承關係辦理本件
      登記為所有權人，原處分一及訴願決定自有違誤。雖伊嗣
      已依命補正提出系爭土地增值稅完稅證明，並獲被告潮州
      地政准予辦理系爭土地所有權移轉登記，惟被告潮州地政
      命其補正上開完稅或免稅證明之依據，既係本於原處分一
      及訴願決定相同理由，原處分一及訴願決定之違誤自有更
      正必要，即應撤銷之。
　　㈡就被告屏東縣政府財稅局部分：伊於110年11月10日，以上
      開申請書1、2，向被告財稅局請求核定判決主文第1項後
      段及第2項之土地增值稅，俾持向地政機關辦理移轉登記
      系爭土地所有權，雖申請書2嗣經核定土地增值稅為0元而
      免徵，惟就申請書1，被告財稅局忽略伊本案實係因繼承
      關係而取得民事確定判決之權利，依土地法規定，自無庸
      繳納土地增值稅，詎申請書1竟仍核定應繳納土地增值稅5
      8,463元，顯於上開規定未合而有違誤。案經原告於110年
      12月17日向被告就申請書1、2一併提出復查申請，被告嗣
      以原處分二之復查決定，駁回原告上開主張，原處分二亦
      於土地法規定有違，即應予撤銷。再原告業已於110年12
      月至111年2月間，依被告前開申請書1、2之核課結果，繳
      納本件土地增值稅58,463元及遭加收之利息15元、滯納金
      1,022元，而原處分二既有如上之違誤，被告自應於原處
      分二經撤銷後，一併返還原告繳納之上開金額不當得利與
      原告。
　　㈢綜上，原告本件起訴聲明：①被告潮州地政所為原處分一及
      訴願決定應予撤銷。②被告財稅局所為原處分二應予撤銷
      。③被告財稅局應返還原告已繳納之58,463元及遭加收之
      利息15元、滯納金1,022元，合計應返還59,500元。
三、本院之判斷：
　　㈠按「人民因中央或地方機關之違法行政處分，認為損害其
      權利或法律上之利益，經依訴願法提起訴願而不服其決定
      ，或提起訴願逾3個月不為決定，或延長訴願決定期間逾2
      個月不為決定者，得向行政法院提起撤銷訴訟。」( 按即
      撤銷訴訟) 、「人民因中央或地方機關對其依法申請之案
      件，予以駁回，認為其權利或法律上利益受違法損害者，
      經依訴願程序後，得向行政法院提起請求該機關應為行政
      處分或應為特定內容之行政處分之訴訟。」( 按即給付訴
      訟) 、「第4條及第5條訴訟之提起，除本法別有規定外，
      應於訴願決定書送達後2個月之不變期間內為之。」行政
      訴訟法第4條第1項、第5條第2項及第106條第1項前段定有
      明文。又按「原告之訴，有下列各款情形之一者，行政法
      院應以裁定駁回之。但其情形可以補正者，審判長應定期
      間先命補正：……六、起訴逾越法定期限者。」同法第107
      條第1 項亦規定詳實。據此，提起撤銷訴訟或給付訴訟，
      應於訴願決定書送達後2個月內提起，始屬合法，若起訴
      逾越法定期限，其情形為無從補正，即應依行政訴訟法第
      107條第1項第6款規定以裁定駁回其訴。
　　㈡次按提起行政訴訟，得於同一程序中，合併請求損害賠償
      或其他財產上給付，行政訴訟法第7條固有明文，惟此應
      以其提起之行政訴訟合法為前提，如所提起行政訴訟部分
      因不合法經裁定駁回者，其依國家賠償法、民事侵權行為
      法則或刑事補償法等規定，附帶提起損害賠償之訴部分，
      屬附帶請求之性質，非可單獨提起之行政訴訟，因而失所
      附麗，自應一併裁定駁回。(臺北高等行政法院111年度訴
      字第201號裁定參照)行政訴訟法第8條第2項規定之「撤銷
      訴訟合併給付訴訟」，須公法原因給付之成立係以違法行
      政處分經撤銷為前提；而行政訴訟法第7條於同一程序中
      合併請求損害賠償或其他財產上之給付，得請求裁判者，
      亦限於因行政機關違法之行政處分、違法駁回申請案件、
      怠於作成行政處分，或因行政處分無效或公法法律關係成
      立或不成立所肇致之損害賠償或其他財產上給付，且以本
      訴訟經合法提起為要件。準此，若原告所提起之撤銷訴訟
      不合法，其合併請求之各項財產上給付亦因失所附麗，而
      應予駁回。(最高行政法院95年度判字第00189號)
　　㈢被告潮州地政事務所部分(即訴之聲明①請求撤銷原處分一
      及訴願決定)：
　　　⒈查原告前曾就駁回其申請移轉系爭土地所有權登記之原
        處分一，循序提起訴願、行政訴訟，並經本院於110年1
        1月4日以110年度稅簡字第2號裁定，認原告該案起訴時
        (係110年8月11日起訴)已逾收受原處分一之訴願決定後
        2月(係109年11月2日親收，110年1月5日為合法起訴末
        日)，而於行政訴訟法第4條第1項規定期間有違，起訴
        並不合法，駁回原告該案之訴嗣並確定等節，業經本院
        調取前案案卷核實。則本件原告又行起訴爭執上情，並
        主張原處分一及訴願決定應予撤銷云云，同有收受訴願
        決定後逾2月方起訴之程序不合法，且為無從命補正者
        ，即應依行政訴訟法第107條第1項第6款規定，駁回原
        告此部分之訴。
　　　⒉況原告本件主張之，伊於110年10月14日持系爭民事確定
        判決向被告一併申請上開二、㈠、①、②、③【按即潮登(T
        C01)字第101920號申請書、潮登(TC01)字第101930號申
        請書、潮登(TC01)字第101940號申請書】移轉系爭土地
        所有權登記事件，被告潮州地政嗣已准予辦理，並系爭
        土地所有權業依原告上案所請，於111年3月4日移轉登
        記於原告等3人名下而辦迄等節，亦有該所回覆本院函
        詢之111年7月5日屏潮地一字第11130551500號函及檢附
        之系爭土地公務用謄本在卷可參，則原告請求本院再行
        撤銷原處分一及訴願決定，亦無權利保護必要，一併敘
        明。【按無權利保護必要之訴，依行政訴訟法第107條
        第3項規定，原應逕以判決駁回之。惟本於先程序後實
        體，本件起訴程序既非合法而應駁回，即無從再經實體
        認定而判決，此處為附帶說明。】
　　㈣被告屏東縣政府財稅局部分(即訴之聲明②請求撤銷原處分
      二及③被告應給付原告59,500元)：
　　　⒈查原處分二復查決定係於111年1月27日作成，原告於111
        年2月18日收受原處分二之決定，惟迄未就原處分二提
        起訴願等節，有被告屏東縣政府財稅局111年5月17日屏
        財稅法字第1110021270號函、屏東縣政府同日之屏府行
        法字第11119876800號函等附卷可參，則本件原告就原
        處分二顯未經訴願先行程序，即於行政訴訟法第4條第1
        項、第106條第1項規定有違，起訴自不合法，且為無從
        命補正者，自應依行政訴訟法第107條第1項第10款規定
        ，駁回原告此部分之訴。
　　　⒉又以『訴願法第61條第1項規定「訴願人誤向訴願管轄機
        關或原行政處分機關以外之機關作不服原行政處分之表
        示者，視為自始向訴願管轄機關提起訴願」之意旨，係
        因我國行政機關繁多，系統不明晰，對訴願機關未能熟
        稔之錯誤不能責諸人民，故於人民誤認訴願管轄機關提
        起訴願時，仍就其訴願權利加以保障。惟受理訴訟之法
        院顯非行政機關，不可能誤認為訴願機關，故該條所指
        「訴願管轄機關或原行政處分機關以外之機關」，應不
        包括審理行政訴訟之行政法院及審理民事訴訟之普通法
        院（參照最高行政法院101年度裁字第932號裁定意旨、
        102年度裁字第304號裁定意旨）。是以，抗告人於108
        年4月26日以「起訴狀」向屏東地院提起行政訴訟，縱
        認其真意為提起訴願，有誤認屏東地院為訴願機關之情
        形，依前述之說明，仍無訴願法第61條第1項之適用，
        自無該條所指「視為自始向向訴願管轄機關提起訴願」
        之合法提起訴願情形。』(高雄高等行政法院109年度簡
        抗字第21號裁定參照)從而，本件縱認原告起訴時之111
        年3月17日(起訴狀上本院收件戳章參照)尚未逾原處分
        二之原告得訴願之30日法定期間，本件起訴亦無從視為
        合法之訴願提起，本院自無庸移請屏東縣政府續為訴願
        審議，一併敘明。
　　　⒊至就原告訴之聲明③請求被告應退還已繳納之系爭土地增
        值稅暨利息、滯納金合計59,500元部分，經查，原告本
        件起訴，觀其訴狀所載真意，既係依行政訴訟法第7條
        、第8條第2項等規定合併就撤銷訴訟部分提起給付之訴
        ，惟原告此部分主張被告應返還之公法上不當得利，自
        以原處分二經判決撤銷為前提。然就原處分二之撤銷訴
        訟，原告起訴既有不合法而應駁回，有如上述，揆諸前
        開三、㈡說明意旨，此部分給付之請求亦無所附屬，即
        應一併駁回。再此部分給付之訴，亦未據原告說明業經
        踐行訴願先行程序(即原告已向被告請求返還前開金額
        而經處分駁回，並經訴願決定駁回訴願提起)，則原告
        亦無從主張給付之訴部分，為合於行政訴訟法第5條第1
        項規定而應視為一單獨、合法提起之一般給付訴訟，由
        本院續為實體上審理，一併敘明。
四、綜上所述，原告起訴請求撤銷原處分一及訴願決定、原處分
    二，並請求被告屏東縣政府財稅局應給付原告59,500元【計
    算式：58,463+15+1,022=59,500元】，為不合法，起訴即應
    駁回。
五、依行政訴訟法第107條第1項第6款、第104條、民事訴訟法第
    95條、第78條，裁定如主文。
中　　華　　民　　國　　111 　年　　8 　　月　　15　　日
　　　　　　　　　行政訴訟庭  法　官　曾士哲
以上為正本，係照原本作成。
如不服本裁定，應於送達後10日內向本院提出抗告狀（須按他造
人數附繕本），並繳納抗告裁判費新臺幣1,000元。
中　　華　　民　　國　　111 　年　　8 　　月　　15　　日
                              書記官  廖苹汝